ACORDAO-COMPLETO-2353135

ACÓRDÃO 3078/2019 ATA 14/2019 - SEGUNDA CÂMARA

VISTOS, relatados e discutidos estes autos de tomada de contas especial instaurada pelo Fundo Nacional de Saúde (FNS) em desfavor, originalmente, das Sras. Rute Gomes de Meneses Maia e Karina Mara Leitão Maia, como secretárias de saúde de Limoeiro do Norte - CE (gestões: de 2/1/2013 a 3/7/2014 e de 4/7/2014 a 26/8/2016, respectivamente) , diante da parcial impugnação dos dispêndios realizados com os recursos federais repassados na modalidade fundo a fundo, durante o exercício de 2014, com vistas ao desenvolvimento de ações no âmbito do Sistema Único de Saúde (SUS) ;
ACORDAM os Ministros do Tribunal de Contas da União, reunidos em Sessão da 2ª Câmara, ante as razões expostas pelo Relator, em:
9.1. excluir a responsabilidade de Paulo Carlos Silva Duarte na presente relação processual, diante dos elementos de convicção até aqui obtidos pelo TCU;
9.2. julgar irregulares as contas de Rute Gomes de Meneses Maia e Karina Mara Leitão Maia, nos termos dos arts. 1º, I, 16, III, alíneas "a" e "c", e 19, caput, da Lei nº 8.443, de 1992, para condená-las ao pagamento do débito apurado nos autos, atualizado monetariamente e acrescido dos juros de mora desde as datas indicadas até o efetivo recolhimento, fixando-lhes o prazo de 15 (quinze) dias, contados das notificações, para comprovarem, perante o Tribunal, o recolhimento das referidas dívidas em favor do Fundo Nacional de Saúde, nos termos do art. 23, III, "a", da citada lei e do art. 214, III, "a", do Regimento Interno do TCU (RITCU) , sob as seguintes condições:
9.2.1. débito em desfavor de Rute Gomes de Meneses Maia:
	Valor Original (em R$) 
	Data da Ocorrência

	11.008,00
	7/1/2014

	23.791,00
	16/1/2014

	124.086,94
	13/5/2014

	66.000,00
	10/6/2014

	124.086,94
	11/6/2014

	30.221,00
	12/6/2014

	42.430,00
	13/6/2014

	34.000,00
	13/6/2014

9.2.2. débito em desfavor de Karina Mara Leitão Maia:
	Valor Original (em R$) 
	Data da Ocorrência

	190.000,00
	11/7/2014

	70.000,00
	31/7/2014

	156.000,00
	31/7/2014

9.3. aplicar em desfavor de Rute Gomes de Meneses Maia e Karina Mara Leitão Maia, individualmente, a multa prevista no art. 57 da Lei nº  8.443, de 1992, sob o valor de R$ 50.000,00  (cinquenta mil reais) , com a fixação do prazo de 15 (quinze) dias, contados da notificação, para que comprovem, perante o Tribunal (art. 214, III, "a", do RITCU) , o recolhimento das dívidas ao Tesouro Nacional, atualizadas monetariamente na forma da legislação em vigor;
9.4. autorizar, caso requerido, nos termos do art. 26 da Lei nº 8.443, de 1992, e do art. 217 do RITCU, o parcelamento das dívidas fixadas por este Acórdão em até 36 (trinta e seis) parcelas mensais e sucessivas, sobre as quais incidirão a atualização monetária e os correspondentes acréscimos legais, esclarecendo aos responsáveis que a falta de pagamento de qualquer parcela importará no vencimento antecipado do saldo devedor, sem prejuízo das demais medidas legais;
9.5. autorizar, desde logo, a cobrança judicial das dívidas fixadas por este Acórdão, nos termos do art. 28, inciso II, da Lei nº 8.443, de 1992, caso não atendidas as notificações; e
9.6. determinar que a unidade técnica envie a cópia deste Acórdão, acompanhado do Relatório e da Proposta de Deliberação que o fundamenta, à Procuradoria da República no Estado do Ceará, nos termos do art. 16, § 3º, da Lei nº  8.443, de 1992, para o ajuizamento das ações penais e civis cabíveis.

Tomada de Contas Especial instaurada pelo Fundo Nacional de Saúde (FNS) em desfavor, originalmente, das Sras. Rute Gomes de Meneses Maia e Karina Mara Leitão Maia, como secretárias de saúde de Limoeiro do Norte  CE (gestões: de 2/1/2013 a 3/7/2014 e de 4/7/2014 a 26/8/2016, respectivamente), diante da impugnação parcial de despesas realizadas com recursos federais repassados na modalidade fundo a fundo, no exercício de 2014, com vistas ao desenvolvimento de ações no âmbito do Sistema Único de Saúde (SUS).

Segunda Câmara

Município de Limoeiro do Norte - CE.

3. Responsáveis: Karina Mara Leitão Maia (CPF XXX.779.043-XX); Paulo Carlos Silva Duarte (CPF XXX.594.803-XX); Rute Gomes de Meneses Maia (CPF XXX.648.403-XX).

13.1. Ministros presentes: Ana Arraes (Presidente), Augusto Nardes, Aroldo Cedraz e Raimundo Carreiro.
13.2. Ministros-Substitutos presentes: Marcos Bemquerer Costa e André Luís de Carvalho (Relator).

ACORDAO-COMPLETO-2414892

Acórdão 8014/2020 - Segunda Câmara

ACORDAO-COMPLETO-2527998

Acórdão 2677/2022 - Segunda Câmara

RUTE GOMES DE MENESES MAIA

PRU-5

FUNDO NACIONAL DE SAÚDE - DIRETORIA EXECUTIVA

ANDRÉ DE CARVALHO

Tratam os autos de tomada de contas especial instaurada pelo Fundo Nacional de Saúde (FNS) em desfavor, originalmente, das Sras. Rute Gomes de Meneses Maia e Karina Mara Leitão Maia, como secretárias de saúde de Limoeiro do Norte - CE (gestões: de 2/1/2013 a 3/7/2014 e de 4/7/2014 a 26/8/2016, respectivamente) , diante da parcial impugnação dos dispêndios realizados com os recursos federais repassados na modalidade fundo a fundo, durante o exercício de 2014, com vistas ao desenvolvimento de ações no âmbito do Sistema Único de Saúde (SUS) .
Após a análise final do feito, o auditor federal da então Secex-CE lançou o seu parecer conclusivo à Peça 30, com a anuência dos dirigentes da unidade técnica (Peças 31 e 32) , nos seguintes termos:
	" (...) HISTÓRICO
2.	Consoante informações contidas no relatório de auditoria acima mencionado, a fiscalização ocorreu por meio do 'Requerimento S/N' de dez secretários da saúde da 'Região da Saúde de Limoeiro do Norte/CE', com o objetivo de realização de auditoria para fins de verificação da utilização de recursos federais do Fundo Municipal de Saúde do município, com enfoque nas solicitações de exames de mamografia, tomografia e densitometria óssea, pactuados para a região de saúde realizados pela Vale Imagem Clínica de Imagens Médicas, que não estariam sendo atendidas (peça 8, p. 3) .
2.1. Foram analisados pagamentos à Vale Imagem no período de janeiro a julho/2014. 
3.	Os recursos públicos federais fiscalizados foram os do Sistema Único de Saúde, transferidos ao município de Limoeiro do Norte/CE mediante a modalidade fundo a fundo, envolvendo programas do governo federal na área de assistência à saúde no município, a exemplo do Fundo de Ações Estratégicas e Compensação (FAEC) .
4.	Das constatações acerca de irregularidades relatadas no relatório de auditoria do Denasus, e que ensejaram a necessidade de devolução dos recursos indevidamente geridos, foram apresentadas as seguintes:
'Constatação 341295: Processos de despesas/pagamento prestadores de serviço SUS sem a devida comprovação da despesa realizada, no total de R$ 1.177.747,48 (peça 8, p. 7) . 
Evidência: Na formalização de processos de despesas/pagamentos do Instituto de Olhos do Vale do Jaguaribe S/C LTDA. e da Sociedade Beneficente São Camilo, Hospital São Raimundo faltam documentos que comprovem a devida realização da despesa, inclusive a que competência se refere. Os processos estão formalizados somente com a nota de empenho ou subempenho e a guia de transferência bancária. Nos processos do Instituto de Olhos do Vale do Jaguaribe S/C LTDA. falta o devido relatório de processamento dos serviços realizados e aprovados, e a nota fiscal de serviços. Inclusive as cláusulas 3°, 4° e 9° do convênio estabelece que o município pague pelos os serviços efetivamente realizados e de acordo com a tabela do SUS.
Nos processos da sociedade beneficente São Camilo, Hospital São Raimundo, de acordo com os termos do convênio faz-se necessário que a entidade apresente a produção (para aprovação) , relatório das metas alcançadas, bem como o atesto da SMS de Limoeiro do Norte, e a nota fiscal de serviços. A cláusula 6° do convênio, inclusive, que define os recursos financeiros, estabelece que para os valores pós-fixados o pagamento ocorrerá após produção, aprovação e processamento, e para os valores pré-fixados, o demonstrativo das metas físicas e qualitativas alcançada, de acordo com Plano Operativo. As despesas estão discriminadas no Anexo II deste relatório e na proposição de devolução deste relatório, haja vista a falta de comprovação da realização da despesa, contrariando o disposto no art. 42 do Decreto n. 93.872/86. Devolução ao Fundo Nacional de Saúde, conforme disposto no Comunicado Técnico Administrativo/CTA n. 09/DENASUS/SGEP/MS.
Fundamentação Legal para a impugnação das despesas: Art. 42, do Decreto 93.872/1986, artigo 70 da Constituição da República Federativa do Brasil, artigos 62 e 63 da Lei 4.320/1964.
Responsável: Karina Mara Leitão Maia (CPF XXX.779.043-XX) e Rute Gomes de Meneses Maia (CPF XXX.648.403-XX) .
Constatação 341297: Falta de apresentação de processos de despesas para comprovação de débitos da conta corrente 35.505-4, do Banco do Brasil, de 10/6/2014, 13/6/2014, 11/7/2014 e 31/7/2014, nos valores de R$ 34.000,00, R$ 190.000,00 e R$ 70.000,00, respectivamente.
Evidência: Não foram apresentados os processos de despesas correspondentes aos débitos (transferência on line) da Conta Corrente n. 35505-4 BB S/A de 10/6/2014, 13/6/2014, 11/7/2014 e 31/7/2014 nos valores de R$ 66.000,00 (sessenta e seis mil reais) , R$ 34.000,00 (trinta e quatro mil reais) , 190.000,00 (cento e noventa mil reais) e R$ 70.000,00 (setenta mil reais) , respectivamente. Os valores constam da proposição de devolução deste relatório, haja vista o descumprimento do contido no art. 42 do Decreto n. 93.872/86 quanto à devida comprovação das despesas. Devolução ao Fundo Nacional de Saúde, conforme disposto no CTA n. 09/Denasus/Segep/MS.    
Fundamentação Legal para a impugnação das despesas: Art. 139, §4º, c/c o art. 145 do Decreto 93.872/1986.
Responsável: Karina Mara Leitão Maia (CPF XXX.779.043-XX) e Rute Gomes de Meneses Maia (CPF XXX.648.403-XX) '.
4.1. Cabe ressaltar que as constatações relacionadas às impugnações de despesas realizadas em contrariedade aos instrumentos legais e normativos vigentes foram todas decorrentes de movimentações na conta bancária corrente 35.505-4, agência 2253-5, do Banco do Brasil (peça 5) .
5.	À peça 3 dos autos, consta a manifestação de defesa apresentada pelo procurador do município de Limoeiro do Norte/CE acerca das irregularidades narradas no relatório de auditoria do Denasus, e que deram ensejo à cobrança dos débitos apurados, dentre outros apontamentos. 
5.1. Não foram encontrados nos autos documentos acerca da manifestação das Sras. Karina Mara Leitão Maia (CPF XXX.779.043-XX) e Rute Gomes de Meneses Maia (CPF XXX.648.403-XX) .
5.2. As responsáveis estão identificadas, de acordo com a matriz de responsabilidade assente à peça 6, bem como ficha de qualificação constante da peça 10.  
6.	O Relatório do Tomador de Contas Especial 000040/2017, datado de 24/4/2017 (peça 12) , circunstanciou as ocorrências concernentes à instauração da tomada de contas especial concluindo pela responsabilidade da Sra. Karina Mara Leitão Maia e Rute Gomes de Meneses Maia pela falta de comprovação de despesas realizadas com recursos do Fundo Nacional de Saúde, na medida de suas respectivas responsabilidades, consoante tabelas abaixo:
Responsável: Karina Mara Leitão Maia
	Data
	Valor (R$) 
	Localização

	10/7/2014
	124.086,94
	Peça 5, p. 7

	11/7/2014
	190.000,00
	Peça 5, p. 7 

	31/7/2014
	70.000,00
	Peça 5, p. 7 

	31/7/2014
	156.000,00
	Peça 5, p. 7 

	Total
	540.086,94

	Responsável: Rute Gomes de Meneses Maia
	Data
	Valor (R$) 
	Localização

	7/1/2014
	11.008,00
	Peça 5, p. 1

	14/1/2014
	96.673,60
	Peça 5, p. 1 

	16/1/2014
	23.791,00
	Peça 5, p. 1

	13/2/2014
	124.086,94
	Peça 5, p. 2

	11/3/2014
	36.551,12
	Peça 5, p. 3

	14/3/2014
	124.086,94
	Peça 5, p. 3

	9/4/2014
	36.551,12
	Peça 5, p. 4

	11/4/2014
	124.086,94
	Peça 5, p. 4

	13/5/2014
	124.086,94
	Peça 5, p. 5

	10/6/2014
	66.000,00
	Peça 5, p. 6

	11/6/2014
	124.086,94
	Peça 5, p. 6

	12/6/2014
	30.221,00
	Peça 5, p. 6

	13/6/2014
	42.430,00
	Peça 5, p. 6

	13/6/2014
	34.000,00
	Peça 5, p. 6

	Total
	997.660,54

7. O Relatório de Auditoria 745/2017 relatou os fatos que ensejaram a instauração da presente tomada de contas especial, tendo concluído ao final que houve um dano total ao erário no valor de R$ 1.537.747,48, em valores originais, que seriam de responsabilidade da Sra. Karina Mara Leitão Maia e da Sra. Rute Gomes de Meneses Maia (peça 13) . 
8.	Concluída a tomada de contas especial no âmbito da Funasa, a Secretaria Federal de Controle Interno, com fundamento no seu Relatório de Auditoria 745/2017 (peça 13) , certificou a irregularidade das contas (peça 14) , tendo o dirigente do Controle Interno emitido o parecer (peça 15) e a autoridade ministerial competente tomado conhecimento dos fatos, na forma regulamentar, determinando o encaminhamento das presentes contas a este Tribunal (peça 16) .
9.	À peça 17 dos autos consta a instrução que analisou os documentos contidos nos autos, tendo ali sido proposta a realização de citação às Secretárias de Saúde que teriam gerido os recursos do Fundo Municipal de Saúde do município, bem como do prefeito à época da realização dos pagamentos das despesas impugnadas, Sr. Paulo Carlos Silva Duarte. 
9.1. Consoante se observa nas peças 18 a 20, a proposta de realização das citações foi deferida, tendo sido expedidos os ofícios de citações às peças 22 a 24. Em resposta à citação, apenas o Sr. Paulo Carlos Silva Duarte (CPF XXX.594.803-XX) , prefeito do município à época, apresentou documentos com as alegações requeridas, tendo as Sra. Karina Mara Leitão Maia e da Sra. Rute Gomes de Meneses Maia permanecidos silentes, podendo, nos termos do art. 12, §3º, da Lei 8.443/1992, serem consideradas revéis. 
10. Preliminarmente, oportuno consignar que foi preenchido o requisito constante dos arts. 3º e 4º da Instrução Normativa TCU 71/2012, que trata da necessidade de esgotamento das medidas cabíveis no âmbito administrativo interno do Fundo Nacional de Saúde (FNS/MS) antes da instauração de uma Tomada de Contas Especial, pois aquela entidade adotou providências visando à apuração dos fatos, identificação dos responsáveis, quantificação do dano, propondo o imediato ressarcimento ao erário, conforme exposto na seção 'Histórico' desta instrução. 
EXAME TÉCNICO
Alegações de defesa requeridas por meio do Ofício 0429/2018-TCU/SECEX-SE, de 28/5/2018, peça 24:
	'Transferência de recursos oriundos do Fundo Nacional de Saúde para o pagamento de fornecedores sem a existência de comprovação documental, conforme apurado pela auditoria do Denasus (Constatações 341295 e 341297 do Relatório de Auditoria do Denasus n. 14.854) '.
Alegações de defesa apresentadas pelo Sr. Paulo Carlos Silva Duarte (CPF XXX.594.803-XX) :
11. Inicialmente a defesa alegou suscitar uma preliminar esclarecendo que não poderia ser responsabilizado por atos de gestão praticados por (ex) Secretários Municipais, visto existir lei de descentralização administrativa no município (peça 27, p. 9-15) , tendo então a Lei Municipal criado o Fundo Municipal de Saúde, definido claramente o ordenador de despesas da Saúde, o Secretário Municipal de Saúde por meio de portaria municipal 015/2013, mas que iria enfrentar o mérito, a despeito de sua ausência de responsabilidade. 
11.1. Assim, a defesa alegou que, o município de Limoeiro do Norte, em momento anterior ao do exercício em questão, nomeou atos de gestão apropriados adotou a descentralização aos secretários, os quais às suas respectivas pastas, não sendo possível, portanto, a responsabilização do Senhor Prefeito por atos de gestão praticados por outrem. Mencionou o defendente que o gênero ato, entretanto, no presente caso, saber: 
'a) ato de governo; e
b) administrativo possui diversas espécies, duas espécies ganham especial relevância, a ato de gestão. Os atos de governo distinguem-se dos atos de gestão, pois aqueles correspondem aos atos praticados pelo listado quando ele age como potestade pública, enquanto os últimos correspondem aos atos praticados pela mesma entidade quando ela age no mesmo nível jurídico dos particulares'. 
11.1.1. Alegou que os atos de gestão podem ser objeto da descentralização administrativa e qualquer responsabilidade pela pratica de tais atos, deve recair sob quem os pratica, fato que se aplica ao presente caso. Os atos de registros realizados na folha de pagamento dos servidores municipais, ocorreram através da Secretaria de Administração, o defendente não praticava nenhum ato relacionado das informações registradas e que as atecnias realizadas no compreendem atos de governo, e sim de gestão. Destarte, a defesa entende que deva ser excluído do polo passivo da presente demanda. 
11.2. Posteriormente às digressões iniciais, a defesa elaborou a seguinte tabela com as justificativas dos pagamentos então questionados:
	Data
	Valor 
	Proc. Pagto
	Credor 
	Histórico

	7/1/2014
	11.088,00
	07010001
	Instituto de olhos do vale do Jaguaribe.
	Termo de convenio com o objetivo de garantir atendimento oftaltomológico.

	14/1/2014
	96.673,00
	14010009
	Sociedade Beneficente São Camilo
	Repasse de recursos visando a garantia da atenção integral à saúde dos munícipes, conforme termo de convênio.

	16/1/2014
	23.791,00
	16010005 e 1601006
	Instituto de olhos do vale do Jaguaribe.
	Termo de convenio com o objetivo de garantir atendimento oftaltomológico.

	13/2/2014
	124.086,94
	13020013
	Sociedade Beneficente São Camilo
	Repasse de recursos visando a garantia da atenção integral à saúde dos munícipes, conforme termo de convênio.

	11/3/2014
	36.551,12
	11030011
	Sociedade Beneficente São Camilo
	Termo de convenio com o objetivo de garantir atendimento oftaltomológico.

	14/3/2014
	124.086,94
	14030011
	Sociedade Beneficente São Camilo
	Repasse de recursos visando a garantia da atenção integral à saúde dos munícipes, conforme termo de convênio.

	9/4/2014
	36.551,12
	0904004
	Sociedade Beneficente São Camilo
	Repasse de recursos visando a garantia da atenção integral à saúde dos munícipes, conforme termo de convênio.

	11/4/2014
	124.086,94
	119413922
	Sociedade Beneficente São Camilo
	Repasse de recursos visando a garantia da atenção integral à saúde dos munícipes, conforme termo de convênio.

	13/5/2014
	124.086,94
	13059918
	Sociedade Beneficente São Camilo
	Repasse de recursos visando a garantia da atenção integral à saúde dos munícipes, conforme termo de convênio.

	10/6/2014
13/6/2014
11/7/2014
31/7/2014
	66.000,00
34.000,00
190.000,00
70.000,00
	08080093
10090038
19119929
	INSS
	Recolhimento da contribuição patronal

	11/6/2014
	124.086,94
	11060011
	Sociedade Beneficente São Camilo
	Repasse de recursos visando a garantia da atenção integral à saúde dos munícipes, conforme termo de convênio.

	12/6/2014
	30.221,00
	12960012
	Instituto de olhos do vale do Jaguaribe.
	Termo de convenio com o objetivo de garantir atendimento oftaltomológico.

	13/6/2014
	42.438,00
	13969001
	Instituto de olhos do vale do Jaguaribe.
	Termo de convenio com o objetivo de garantir atendimento oftaltomológico.

	10/7/2014
	124.086,94
	10079041
	Sociedade Beneficente São Camilo
	Repasse de recursos visando a garantia da atenção integral à saúde dos munícipes, conforme termo de convênio.

	31/7/2014
	156.000,00
	31979009
	Sociedade Beneficente São Camilo
	Repasse de recursos visando a garantia da atenção integral à saúde dos munícipes, conforme termo de convênio.

Análise:
12. A TCE foi instaurada em razão da impugnação de despesas realizadas com recursos do Sistema Único de Saúde, mediante programas e demais ações desenvolvidas no município de Limoeiro do Norte/CE, tendo a impugnação dos valores se dado em razão da observação de pagamento de despesas sem a devida apresentação da documentação, ou seja, sem suporte documental comprobatório com a utilização de recursos do Fundo Nacional de Saúde. 
12.1. O Sr. Paulo Carlos Silva Duarte (CPF XXX.594.803-XX) apresentou documentos que comprovam que o mesmo não era gestor do Fundo Municipal de Saúde do município por ele gerido (peça 27, p. 9-15) , podendo-se neste instante afastar a responsabilidade do mesmo em relação aos débitos apurados, acatando as alegações de defesa do mesmo nesse sentido.
12.2. É pertinente mencionar que o Sr. Paulo Carlos Silva Duarte (CPF XXX.594.803-XX) colacionou aos autos documentos que comprovariam a regular gestão dos recursos impugnados pelo Fundo Nacional de Saúde, isentando de responsabilidade as ex-secretárias municipais de saúde chamadas aos autos para apresentarem as suas alegações de defesa, mas que permaneceram silentes.  
12.3. No que tange aos processos de pagamentos apresentados pelo ex-prefeito do município, cumpre destacar que alguns deles estão acompanhados de notas de pagamento, cópia de convênios celebrados com entidades privadas, notas de empenho e/ou subempenho, cópia de extrato bancário e algumas notas fiscais, cabendo não deixar olvidar que a impugnação das despesas ocorreu exatamente pela documentação incompleta, para fins de comprovação da regularidade das despesas. A propósito, cabe destacar o trecho abaixo do relatório de auditoria do Denasus, em relação à ausência de parte dessa documentação:
'Constatação 341295: Processos de despesas/pagamento prestadores de serviço SUS sem a devida comprovação da despesa realizada, no total de R$ 1.177.747,48 (peça 8, p. 7) . 
Na formalização de processos de despesas/pagamentos do Instituto de Olhos do Vale do Jaguaribe S/C LTDA. e da Sociedade Beneficente São Camilo, Hospital São Raimundo faltam documentos que comprovem a devida realização da despesa, inclusive a que competência se refere. Os processos estão formalizados somente com a nota de empenho ou subempenho e a guia de transferência bancária. Nos processos do Instituto de Olhos do Vale do Jaguaribe S/C LTDA. falta o devido relatório de processamento dos serviços realizados e aprovados, e a nota fiscal de serviços. Inclusive as cláusulas 3°, 4° e 9° do convênio estabelece que o município pague pelos os serviços efetivamente realizados e de acordo com a tabela do SUS'.
12.4. Nos documentos apresentados pelo ex-prefeito não se encontram as cópias dos relatórios de processamento dos serviços realizados e aprovados, bem como algumas notas fiscais de serviços supostamente prestados, principalmente em relação ao Instituto de Olhos do Vale do Jaguaribe, não constando em relação a esta entidade nenhuma nota fiscal nos processos de pagamentos. No que concerne aos processos de pagamento abrangendo à Sociedade Beneficente São Camilo, encontram-se a maioria das notas fiscais, conforme será detalhada adiante. 
12.4.1. A despeito da ausência de relatórios dos serviços realizados, nosso entendimento é o de que é possível acatar os pagamentos em que se encontram as notas fiscais de prestação de serviços, além dos demais documentos que acompanham, já que os relatórios seriam obrigações acessórias em relação à execução dos serviços, não havendo nos autos nenhuma informação de que não teriam sido prestados os serviços em questão. Destarte, quanto aos comprovantes de despesas apresentados, entendemos que podem ser acatados os seguintes pagamentos, considerando a anexação da documentação apresentada, maiormente as notas fiscais de prestação dos serviços, excluindo-se os mesmos da relação de débitos que compuseram as citações:
Karina Mara Leitão Maia
	Data
	Valor (R$) 
	Localização

	10/7/2014
	124.086,94
	Peça 28, p. 12-18

	Total
	124.086,94

	Rute Gomes de Meneses Maia
	Data
	Valor (R$) 
	Localização

	14/1/2014
	96.673,60
	Peça 27, p. 34-37 

	13/2/2014
	124.086,94
	Peça 27, p. 49-65

	11/3/2014
	36.551,12
	Peça 27, p. 74-81

	14/3/2014
	124.086,94
	Peça 27, p. 90-95

	9/4/2014
	36.551,12
	Peça 27, p. 96-101

	11/4/2014
	124.086,94
	Peça 27, p. 102-107

	Total
	542.036,66

12.5. Quanto aos demais documentos relacionados aos supostos pagamentos realizados e que não tiveram o regular o acolhimento deferido, os mesmos se deram em razão de não terem sido apresentados pelo menos a cópia da nota fiscal, além do fato de alguns deles não se vincularem aos débitos componentes da relação de citações, a exemplo dos pagamentos apresentados como sido supostamente das contribuições do INSS, já que não há como se inferir a existência de nexo de causalidade entre pagamentos e saídas bancárias de valores diferentes dos débitos, além do fato de os recursos do Fundo Nacional de Saúde não se destinarem a tal propósito. 
12.5.1. Sabe-se que a jurisprudência do TCU é firme no sentido de que cabe ao responsável demonstrar o nexo causal entre os recursos federais repassados e as despesas incorridas na execução dos programas e ações para os quais foram destinados, pela apresentação, por exemplo, das notas de empenho, dos recibos, das notas fiscais e dos extratos bancários, entre outros documentos exigíveis, permitindo, assim, que reste efetivamente confirmada a execução do ajuste com os recursos federais transferidos.
12.6. Bem se sabe, ainda, que prestar contas, com a efetiva demonstração do aludido nexo causal, é dever de todos aqueles a quem sejam confiados recursos federais, por força do art. 70, parágrafo único, da Constituição de 1988 e do art. 93 do Decreto-Lei n. 200, de 25/2/1967 (v.g. Acórdão 2439/2010-TCU-Plenário, Acórdão 5929/2011-TCU-Primeira Câmara, e Acórdão 1544/2008-TCU-Segunda Câmara) .
12.7. Por conseguinte, a falta de comprovação da correta aplicação dos recursos federais transferidos, diante da ausência do aludido nexo causal, configura ofensa não só às regras legais, mas também aos princípios basilares da administração pública, já que, ao final e ao cabo, o gestor deixa de prestar satisfação à sociedade sobre o efetivo emprego dos recursos públicos postos sob a sua responsabilidade, dando ensejo, então, à presunção legal de dano ao erário pelo desvio dos recursos federais.
12.8. Demais disso, o TCU assevera que a movimentação financeira irregular impede a formação de nexo de causalidade entre os recursos federais transferidos e a execução do objeto a que se destina os recursos, comprovada por meio de saques em espécie, transferências para conta corrente estranha aos propósitos para quais os recursos foram repassados além de outras situações (Acórdão 3384/2011-TCU-Segunda Câmara, relatoria do Ministro Walton Alencar Rodrigues) .
12.9. Assim, em relação ao Sr. Paulo Carlos Silva Duarte (CPF XXX.594.803-XX) propõe-se o acatamento parcial das alegações de defesa, excluindo-se o mesmo da relação processual. No que se referem às demais responsáveis, Karina Mara Leitão Maia (CPF XXX.779.043-XX) e Rute Gomes de Meneses Maia (CPF XXX.648.403-XX) , regularmente citadas, não apresentaram as suas alegações de defesa, operando-se, portanto, os efeitos da revelia, dando-se prosseguimento ao processo, nos termos do art. 12, § 3º, da Lei 8.443/1992. 
12.10. O efeito da revelia não se restringe ao prosseguimento dos atos processuais, como erroneamente se pode inferir do teor do mencionado dispositivo legal, vez que esse seguimento constitui decorrência lógica na estipulação legal dos prazos para que as partes produzam os atos de seu interesse. O próprio dispositivo legal citado vai mais além ao dizer que o seguimento dos atos, uma vez configurada a revelia, se dará para todos os efeitos, inclusive para o julgamento pela irregularidade das contas, como se pode facilmente deduzir. 
12.11. Nos processos do TCU, a revelia não leva à presunção de que seriam verdadeiras todas as imputações levantadas contra o responsável, diferentemente do que ocorre no processo civil, em que a revelia do réu opera a presunção da verdade dos fatos narrados pelo autor. Dessa forma, a avaliação da responsabilidade do agente não pode prescindir da prova existente no processo ou para ele carreada. 
12.12. Ao não apresentarem suas defesas, as responsáveis deixaram de produzir prova da regular aplicação dos recursos sob sua responsabilidade, em afronta as normas que impõem aos gestores públicos a obrigação legal de, sempre que demandados pelos órgãos de controle, apresentar os documentos que demonstrem a correta utilização das verbas públicas, a exemplo do contido no art. 93 do Decreto-Lei 200/1967: 'Quem quer que utilize dinheiros públicos terá de justificar seu bom e regular emprego na conformidade das leis, regulamentos e normas emanadas das autoridades administrativas competentes'.
12.12. Configuradas suas revelias frente à citação deste Tribunal e inexistindo comprovação da boa e regular aplicação dos recursos transferidos, não resta alternativa senão dar seguimento ao processo proferindo julgamento sobre os elementos até aqui presentes, que conduzem à irregularidade de suas contas. 
12.13. No tocante à aferição quanto à ocorrência de boa-fé nas condutas das responsáveis, conforme determina o § 2º do art. 202 do Regimento Interno do TCU, em se tratando de processo em que a parte interessada não se manifestou acerca das irregularidades imputadas, não há elementos para que se possa efetivamente reconhecê-la, podendo este Tribunal, desde logo, proferir o julgamento de mérito pela irregularidade das contas, nos termos do § 6º do mesmo artigo do normativo citado (Acórdão 2064/2011-TCU-Primeira Câmara (Relatoria do Ministro Ubiratan Aguiar) , 6.182/2011-TCU-1ª Câmara (Relatoria do Ministro Weder de Oliveira) , 4.072/2010-TCU-1ª Câmara (Relatoria do Ministro Valmir Campelo) , 1.189/2009- TCU-1ª Câmara (Relatoria do Ministro Marcos Bemquerer) , 731/2008-TCU-Plenário (Relatoria do Ministro Aroldo Cedraz) , 1.917/2008-TCU-2ª Câmara (Relatoria do Ministro Augusto Sherman) , 579/2007-TCU-Plenário (Relatoria do Ministro Marcos Vilaça) .
12.14. Em relação à pretensão punitiva deste tribunal, conforme prescrito no Acórdão 1441/2016-TCU-Plenário (Relatoria do Ministro Benjamin Zymler) , tem-se que ela não foi alcançada pela prescrição decenal, tendo em vista que a data do fato irregular, que motivou o dano ao Erário, ter ocorrido em 2014. Ademais, houve pronunciamento de citação dos responsáveis em 23/5/2018 (peça 20) , fato que interrompeu o prazo prescricional da pretensão punitiva deste Tribunal.
CONCLUSÃO
13. A tomada de contas especial foi instaurada em razão de irregularidades relacionadas à gestão irregular de recursos do Fundo Nacional de Saúde transferidos ao município de Limoeiro do Norte/CE, de acordo com as constatações efetuadas por equipe de auditoria do Denasus, conforme relatório de auditoria (peça 8) . Em verificação dessas constatações no aludido relatório, observou-se, informações quanto à execução de despesas sem comprovação documental, estas realizadas por meio de pagamento da conta bancária utilizada para gerir os valores impugnados 35.505-4, agência 2.253-5, do Banco do Brasil. 
13.1. O exame das ocorrências descritas no exame técnico permitiu identificar os seguintes danos causados aos cofres do Fundo Nacional de Saúde e definir os responsáveis, que foram chamados aos autos para recomporem o erário federal e/ou apresentarem suas alegações de defesa, tendo se manifestado apenas o Sr. Paulo Carlos Silva Duarte (CPF XXX.594.803-XX) , que apresentou as suas alegações de defesa e, conforme as análises no exame técnico, deve ser excluído da relação processual. 
13.1.1. Em relação às demais responsáveis, Karina Mara Leitão Maia (CPF XXX.779.043-XX) e Rute Gomes de Meneses Maia (CPF XXX.648.403-XX) , apesar de regularmente citadas, não apresentaram as suas alegações de defesa, sendo consideradas revéis, nos termos do art. 12, §3º, da Lei 8.443/1992. A despeito de não terem apresentados seus elementos de defesa, as alegações de defesa apresentadas pelo Sr. Paulo Carlos Silva Duarte permitiram o acolhimento de alguns processos de pagamentos apresentados, razão pela qual restaram como débitos os valores da tabela a seguir:
Responsável: Karina Mara Leitão Maia
	Data
	Valor (R$) 
	Localização

	11/7/2014
	190.000,00
	Peça 5, p. 7 

	31/7/2014
	70.000,00
	Peça 5, p. 7 

	31/7/2014
	156.000,00
	Peça 5, p. 7 

	Total
	416.000,00

	Responsável: Rute Gomes de Meneses Maia
	Data
	Valor (R$) 
	Localização

	7/1/2014
	11.008,00
	Peça 5, p. 1

	16/1/2014
	23.791,00
	Peça 5, p. 1

	13/5/2014
	124.086,94
	Peça 5, p. 5

	10/6/2014
	66.000,00
	Peça 5, p. 6

	11/6/2014
	124.086,94
	Peça 5, p. 6

	12/6/2014
	30.221,00
	Peça 5, p. 6

	13/6/2014
	42.430,00
	Peça 5, p. 6

	13/6/2014
	34.000,00
	Peça 5, p. 6

	Total
	455.623,88

13.2. Irregularidade: Transferência de recursos oriundos do Fundo Nacional de Saúde para o pagamento de fornecedores sem a existência de comprovação documental, conforme apurado pela auditoria do Denasus (Constatações 341295 e 341297 do Relatório de Auditoria do Denasus n. 14.854) .
Responsáveis: Karina Mara Leitão Maia (CPF XXX.779.043-XX) e Rute Gomes de Meneses Maia (CPF XXX.648.403-XX) 
Conduta impugnada: na condição de Secretárias de Saúde do município de Limoeiro do Norte/CE, gestoras dos recursos da Secretaria Municipal de Saúde, por terem deixado de comprovar a boa e regular aplicação dos valores recebidos pelo município do Fundo Nacional de Saúde, em face da não comprovação documental que justificasse as transferências dos recursos para terceiros.
PROPOSTA DE ENCAMINHAMENTO 
14. Ante o exposto, submetemos os autos às instâncias competentes com a seguinte proposta:
a) considerar revéis as Sras. Karina Mara Leitão Maia (CPF XXX.779.043-XX) e Rute Gomes de Meneses Maia (CPF XXX.648.403-XX) , para todos os efeitos, dando-se prosseguimento ao processo, com fulcro no art. 12, § 3º, da Lei 8.443/1992; 
b) acatar parcialmente as alegações de defesa do Sr. Paulo Carlos Silva Duarte (CPF XXX.594.803-XX) , excluindo-o da relação processual; 
c) com fundamento nos arts. 1º, inciso I, 16, inciso III, alínea 'a', § 2º, da Lei 8.443/1992 c/c os arts. 19 e 23, inciso III, da mesma Lei, e com arts. 1º, inciso I, 209, inciso III, 210 e 214, inciso III, do Regimento Interno/TCU, julgar irregulares as contas das Sras. Karina Mara Leitão Maia (CPF XXX.779.043-XX) e Rute Gomes de Meneses Maia (CPF XXX.648.403-XX) , ex-secretárias de Saúde do município de Limoeiro do Norte/CE, condenando-as ao pagamento das quantias das tabelas abaixo, com a fixação do prazo de quinze dias, a contar da notificação, para comprovar, perante o Tribunal (art. 214, inciso III, alínea 'a', do Regimento Interno) , o recolhimento da dívida aos cofres do Tesouro Nacional, atualizada monetariamente e acrescida dos juros de mora, calculados a partir da data de 26/7/2012, até a data do efetivo recolhimento, na forma prevista na legislação em vigor;
Responsável: Karina Mara Leitão Maia
	Data
	Valor (R$) 

	11/7/2014
	190.000,00

	31/7/2014
	70.000,00

	31/7/2014
	156.000,00

	Total
	416.000,00

	Responsável: Rute Gomes de Meneses Maia
	Data
	Valor (R$) 

	7/1/2014
	11.008,00

	16/1/2014
	23.791,00

	13/5/2014
	124.086,94

	10/6/2014
	66.000,00

	11/6/2014
	124.086,94

	12/6/2014
	30.221,00

	13/6/2014
	42.430,00

	13/6/2014
	34.000,00

	Total
	455.623,88

Ocorrência: Transferência de recursos oriundos do Fundo Nacional de Saúde para o pagamento de fornecedores sem a existência de comprovação documental, conforme apurado pela auditoria do Denasus (Constatações 341295 e 341297 do Relatório de Auditoria do Denasus n. 14.854) .
Fundamentação Legal para a impugnação das despesas: art. 42, do Decreto 93.872/1986, § único do artigo 70 da Constituição da República Federativa do Brasil, artigo 62 e 63 da Lei 4.320/1964.
d) aplicar às Sras. Karina Mara Leitão Maia (CPF XXX.779.043-XX) e Rute Gomes de Meneses Maia (CPF XXX.648.403-XX)  a multa prevista no art. 57 da Lei 8.443/1992 c/c o art. 267 do RI/TCU, fixando-lhe o prazo de quinze dias, a contar das notificações, para que comprovem, perante o Tribunal (art. 214, III, 'a', do Regimento Interno do TCU) , o recolhimento da dívida aos cofres do Tesouro Nacional, atualizadas monetariamente desde a data do acórdão que vier a ser proferido por este Tribunal até a do efetivo recolhimento, se pagas após o vencimento, na forma da legislação em vigor; 
e) autorizar, desde logo, a cobrança judicial das dívidas, caso não atendidas as notificações, na forma do disposto no art. 28, inciso II, da Lei 8.443/1992; 
f) 	autorizar, desde logo e caso solicitado, o pagamento da dívida do responsável, em até 36 parcelas mensais e consecutivas, nos termos do art. 26 da Lei 8.443/1992 c/c o art. 217 do RI/TCU, fixando-lhe o prazo de quinze dias, a contar do recebimento da notificação, para comprovarem perante o Tribunal o recolhimento da primeira parcela, e de trinta dias, a contar da parcela anterior, para comprovarem os recolhimentos das demais parcelas, devendo incidir sobre cada valor mensal, atualizados monetariamente, os juros de mora devidos, na forma prevista na legislação em vigor;
g) encaminhar cópia da deliberação que vier a ser proferida, bem como do relatório e do voto que a fundamentarem, ao Procurador-Chefe da Procuradoria da República no estado do Ceará, nos termos do §3º do art. 16 da Lei 8.443/1992, para adoção das medidas que entender cabíveis; 
h) dar ciência ao Sr. Paulo Carlos Silva Duarte (CPF XXX.594.803-XX) das deliberações processuais que vierem a ser proferidas, caso o Tribunal entenda excluí-lo da relação processual;
i) autorizar, com fundamento no art. 169, inciso III do RI/TCU, a Secex/TCE a proceder ao arquivamento do presente processo, logo após as comunicações processuais e demais providências decorrentes do julgamento".
Todavia, estando os autos com a instrução processual conclusa, a Sra. Karina Mara Leitão Maia protocolou, em 22/2/2019, a sua suposta resposta à citação encaminhada pelo TCU (juntada em 26/3/2019 à Peça 33) , alegando, basicamente, que: (i) ela teria exercido o cargo de secretária municipal de saúde de Limoeiro do Norte - CE no período de 4/7 a 8/10/2014; (ii) os pagamentos impugnados pelo Denasus teriam ocorrido no período de 7/1 a 13/6/2014; e (iii) os responsáveis solidários não a teriam apontado como responsável adicional, fazendo referência ao Ofício nº 431/2018-TCU-Secex-SE, de 28/5/2018, encaminhado à sua antecessora (Rute Gomes de Meneses Maia) . 
Enfim, por intermédio do Exmo. Sr. Procurador Rodrigo Medeiros de Lima, o Ministério Público junto ao Tribunal (MPTCU) manifestou a sua concordância em relação à aludida proposta da unidade técnica e, assim, consignou o seu parecer à Peça 34 nos seguintes termos: 
" (...)  Em face dos elementos constantes dos autos e da revelia de duas responsáveis, em que pese devidamente citadas, conforme comprovam os documentos às peças 21, 22, 23, 25 e 29, este representante do Ministério Público de Contas da União manifesta-se em consonância com o encaminhamento proposto pela unidade técnica, em pareceres uniformes (peças 30 a 32) , com o ajuste de que o cofre credor mencionado na alínea 'c' do item 14 da instrução à peça 30 deve ser o Fundo Nacional de Saúde (FNS) .
2.	Ademais, em acréscimo à análise da unidade instrutiva em relação ao afastamento dos débitos da responsabilidade do ex-prefeito, vale destacar que, além da Lei 742/1991 do Município de Limoeiro do Norte/CE, que institui o Fundo Municipal de Saúde (peça 27, p. 9-15) , os documentos apresentados com o intuito de comprovar a regular aplicação financeira dos valores impugnados, como termos de convênio, planos de trabalho, notas de pagamento, notas de empenho e sub-empenho e notas de liquidação (peças 27, p. 17-147, e 28) , também demonstram que esse responsável, de fato, não era o gestor dos recursos sob análise, visto que todos eles foram assinados pelas secretárias municipais de saúde".
	É o Relatório.

não há.

Procurador Rodrigo Medeiros de Lima.

TOMADA DE CONTAS ESPECIAL. FUNDO NACIONAL DE SAÚDE. AUDITORIA DO DENASUS. PARCIAL IMPUGNAÇÃO DOS DISPÊNDIOS. FALTA DE COMPROVANTES NA PRESTAÇÃO DE CONTAS. SERVIÇOS DE ASSISTÊNCIA À SAÚDE POR INSTITUIÇÃO PRIVADA. CITAÇÃO DO PREFEITO E DAS SECRETÁRIAS MUNICIPAIS DE SAÚDE. REVELIA DE UMA GESTORA. ACOLHIMENTO DAS ALEGAÇÕES DE DEFESA DO PREFEITO. APRESENTAÇÃO INTEMPESTIVA DE ALEGAÇÕES DE DEFESA DA OUTRA GESTORA. AUSÊNCIA DE COMPROVAÇÃO SOBRE A BOA E REGULAR APLICAÇÃO PARCIAL DOS RECURSOS FEDERAIS TRANSFERIDOS. CONTAS IRREGULARES. DÉBITO. MULTA. COMUNICAÇÃO.

TOMADA DE CONTAS ESPECIAL (TCE)

Secretaria de Controle Externo de Tomada de Contas Especial (SecexTCE).

Tratam os autos de tomada de contas especial instaurada pelo Fundo Nacional de Saúde (FNS) em desfavor, originalmente, das Sras. Rute Gomes de Meneses Maia e Karina Mara Leitão Maia, como secretárias de saúde de Limoeiro do Norte - CE (gestões: de 2/1/2013 a 3/7/2014 e de 4/7/2014 a 26/8/2016, respectivamente) , diante da parcial impugnação dos dispêndios realizados com os recursos federais repassados na modalidade fundo a fundo, durante o exercício de 2014, com vistas ao desenvolvimento de ações no âmbito do Sistema Único de Saúde (SUS) .
Como visto, a partir do relatório do Denasus, o FNS impugnou os dispêndios não comprovados sob o valor global de R$ 1.537.747,48, com a autorização das aludidas secretárias municipais de saúde no período de janeiro a julho de 2014 (Peças 8 e 12) .
No âmbito do TCU, a então Secex-SE promoveu a citação das referidas gestoras, em conjunto com o então prefeito (Paulo Carlos Silva Duarte) , mas, a despeito da regular citação, as ex-secretárias de saúde deixaram transcorrer in albis o prazo para apresentarem as suas defesas, passando à condição de revéis, nos termos do art. 12, § 3º, da Lei nº  8.443, de 1992, ao passo que o ex-prefeito apresentou a sua defesa à Peça 27 (p. 1-6) , alegando, em suma, que a Lei Municipal nº 742, de 1991, teria descentralizado a ordenação das despesas do Fundo Municipal de Saúde (FMS) para a responsabilidade do secretário de saúde e os pagamentos impugnados pelo Denasus teriam sido respaldados por documentos hábeis, em conformidade com a então vigente legislação, tendo acostado as cópias dos aludidos processos de pagamento às Peças 27 e 28.
De todo modo, após a análise final do feito em substituição à então Secex-CE, a SecexTCE propôs a exclusão do ex-prefeito na relação processual, sem prejuízo de julgar irregulares as contas das ex-secretárias de saúde, com a consequente condenação em débito e em multa, tendo o MPTCU anuído a essa proposta, a despeito de alertar que o FNS deveria figurar como o beneficiário do correspondente ressarcimento do débito.
Incorporo o parecer da unidade técnica, com o ajuste suscitado pelo MPTCU, a estas razões de decidir.
A auditoria realizada pelo Denasus evidenciou que, nos processos de pagamento efetivados em prol do Instituto de Olhos do Vale do Jaguaribe S/C Ltda. e da Sociedade Beneficente São Camilo (Hospital São Raimundo) , faltariam os "documentos que comprovem a devida realização da despesa, inclusive a que competência se refere", já que constariam dos aludidos processos apenas "a nota de empenho ou subempenho e a guia de transferência bancária", destacando a ausência do relatório de processamento dos itens de serviço realizados e aprovados e, principalmente, a falta da nota fiscal de serviços (Constatação 341295, à Peça 8) .
A aludida fiscalização do Denasus assinalou, ainda, a ausência dos processos de pagamento para a "comprovação de débitos da conta corrente 35.505-4, do Banco do Brasil, de 10/6/2014, 13/6/2014, 11/7/2014 e 31/7/2014, nos valores de R$ 34.000,00, R$ 190.000,00 e R$ 70.000,00, respectivamente" (Constatação 341297, à Peça 8) .
O FNS não acatou, contudo, as justificativas apresentadas pelo aludido município (Peça 3) , tendo o tomador de contas destacado que, apesar de as gestoras terem sido devidamente notificadas, até mesmo sobre a rejeição da defesa apresentada pelo procurador municipal em nome das responsáveis, as exsecretárias de saúde não teriam se manifestado na fase interna desta TCE (Peça 12) .
A unidade técnica assinalou, também, que a documentação acostada pelo Sr. Paulo Carlos Silva Duarte permitiria afastar a irregularidade apurada pelo Denasus em face dos pagamentos liquidados ante a correspondente nota fiscal, ainda que sem o relatório sobre a discriminação dos itens de serviço realizados e aprovados, já que a emissão dos referidos relatórios se configuraria como obrigação acessória em relação à liquidação dos aludidos pagamentos e não haveria indícios sobre a não prestação desses serviços, tendo o dano ao erário restado confirmado, contudo, para os demais dispêndios desacompanhados dos respectivos comprovantes fiscais.
Por seu turno, ao assinalar que a lei institui o FMS e estabeleceu o secretário municipal de saúde como o ordenador de despesas desse fundo, o MPTCU anotou que os documentos apresentados pelo ex-prefeito (termos de convênio, planos de trabalho, notas de empenho e notas de liquidação - Peças 27, p. 17-147, e 28) também demonstrariam que, efetivamente, ele não teria atuado como o gestor dos indigitados pagamentos, já que todos os atos teriam sido assinados pelas secretárias municipais de saúde, mostrando-se adequada a proposta de excluir o ex-prefeito do polo passivo nesta TCE.
A despeito das alegações tardiamente apresentadas pela Sra. Karina Mara Leitão Maia, a sua defesa não teria o condão de afastar a respectiva responsabilidade pelos indigitados pagamentos realizados durante a sua gestão (iniciada em 4/7/2014) , até porque as transferências sem o devido processo de pagamento sob os valores de R$ 190.000,00 e de R$ 70.000,00 teriam sido efetivadas em 11 e 31/7/2014, respectivamente (Peça 5, p. 7) , além de o pagamento sem o respectivo comprovante fiscal sob o valor de R$ 156.000,00 ter sido autorizado em 31/7/2014 (Peça 28, p. 23) , salientando que esses irregulares dispêndios teriam sido discriminados no relatório do Denasus (Peça 8, p. 20) e na subjacente citação do TCU efetivada pelo Ofício nº  430/2018-TCU/SECEX-SE, de 28/5/2018 (Peças 23 e 29) .
Bem se sabe, contudo, que a jurisprudência do TCU é firme no sentido da pessoal responsabilidade do gestor pela comprovação da boa e regular aplicação dos recursos federais recebidos mediante convênio ou instrumentos congêneres, submetendo todo aquele que administra os recursos públicos ao dever de demonstrar o correto emprego dos valores federais, nos termos do art. 70, parágrafo único, da Constituição de 1988 e do art. 93 do Decreto-Lei nº 200, de 1967 (v.g.: Acórdãos 27/2004 e 1.569/2007, da 2ª Câmara, e Acórdãos 11/1997, 1.659/2006 e 59/2009, do Plenário) . 
Por esse ângulo, a impugnação dos dispêndios pelo ente repassador, diante da ausência de elementos capazes de demonstrar a boa e regular aplicação dos recursos federais transferidos, configurou a ofensa não só às regras legais, mas também aos princípios basilares da administração pública, já que, ao final e ao cabo, o gestor deixou de prestar satisfação à sociedade sobre o efetivo emprego dos recursos públicos postos à sua disposição, dando ensejo, inclusive, à presunção legal de dano ao erário pela parcela dos valores transferidos, sem a efetiva comprovação, contudo, dos correspondentes dispêndios, ante as evidências de desvio ou desperdício dos respectivos valores federais, e, assim, mostra-se adequada a proposta da unidade técnica no sentido de condenar as responsáveis em débito e em multa.
Não se verifica, enfim, a prescrição da pretensão punitiva do TCU no presente caso concreto, já que, nos termos do Acórdão 1441/2016-TCU-Plenário, não houve o transcurso de mais de dez anos entre a ordem para a correspondente citação no âmbito do TCU, em 23/5/2018 (Peça 20) , e o período de ocorrência dos inquinados pagamentos, em 2014 (Peça 8) .
Ocorre que, por meio do Acórdão 1.441/2016 proferido pelo Plenário na Sessão Extraordinária de 08/06/2016, o TCU firmou o seu entendimento no sentido de que a prescrição da pretensão punitiva deve seguir a regra geral do prazo decenal, contado a partir do fato, em linha com o art. 205 do Código Civil brasileiro, interrompendo-se a contagem do aludido prazo com a ordem de citação, nos termos do art. 240, caput, da Lei nº 13.105 (Código Processual Civil) , de 2015.
Sem prejuízo, todavia, do respeito a esse entendimento do Tribunal, reitero a minha ressalva já registrada em vários outros julgados do TCU no sentido de que, na ausência de lei específica, o TCU não deveria aplicar qualquer prazo prescricional sobre a referida pretensão punitiva ou, então, na pior das hipóteses, o Tribunal deveria aplicar a regra prescricional fixada pela Lei nº  9.873, de 1999, não só porque ela trata diretamente de prescrição no âmbito do direito administrativo sancionador, mas também porque, entre outras medidas, a aludida lei manda aplicar o prazo prescricional penal, quando a infração administrativa também configure crime, além de determinar expressamente que, no caso de ilícito continuado ou permanente, a contagem do prazo se inicie no dia da cessação do aludido ilícito.
A despeito, pois, de registrar essa minha posição pessoal, pugno pela pronta aplicação da multa legal às responsáveis, submetendo-me, então, ao entendimento fixado pelo TCU no âmbito do aludido Acórdão 1441/2016-TCU-Plenário.
Por tudo isso, entendo que o TCU deve promover a exclusão da responsabilidade de Paulo Carlos Silva Duarte na presente relação processual, sem prejuízo de julgar irregulares as contas de Rute Gomes de Meneses Maia e Karina Mara Leitão Maia, nos termos do art. 16, III, "a" e "c", da Lei nº 8.443, de 1992, para condená-las ao pagamento do débito apurado nos autos, além de lhes aplicar a multa prevista no art. 57 dessa lei.
	
	Ante o exposto, pugno pela prolação do Acórdão ora submetido a este Colegiado.
TCU, Sala das Sessões, em 7 de maio de 2019.
Ministro-Substituto ANDRÉ LUÍS DE CARVALHO 
Relator